最高法院民事判決　　　　　　　九十六年度台上字第一一六號
上　訴　人　乙○○
訴訟代理人　吳尚昆律師
被 上訴 人　甲○○
　　　　　　　　　　弄29號（居台灣省苗栗縣竹南鎮○○路39
訴訟代理人　鍾開榮律師
上列當事人間請求離婚等事件，上訴人對於中華民國九十五年六
月六日台灣高等法院第二審判決（九十四年度家上字第二七一號
），提起上訴，本院判決如下：
    主  文
上訴駁回。
第三審訴訟費用由上訴人負擔。
    理  由
本件上訴人主張：兩造於民國八十三年五月二十九日結婚，並育
有長女劉芷涵（八十四年八月八日生）、次女劉昕語（八十八年
十一月十四日生）等二名未成年女兒。詎被上訴人自八十七年十
二月後，即罹患精神分裂症、妄想症，病發時不但有暴力傾向，
會毆打伊，且常至伊公司騷擾，伊不得已於九十年八月間與被上
訴人分居，被上訴人亦返回娘家居住，迄今超過三年，兩造仍無
共同生活，毫無互動可言，兩造婚姻顯已衍生破綻，難以繼續維
持等情。爰依民法第一千零五十二條第二項規定，求為准兩造離
婚，並酌定由伊行使或負擔對於兩造所生二名未成年女兒之權利
、義務之判決。
被上訴人則以：伊並無重大不治之精神病，如規律服藥應有好轉
穩定之可能，且無拒絕治療，亦不會出手毆打上訴人及常至上訴
人公司騷擾之情事，並無民法第一千零五十二條第二項所定可歸
責於伊之離婚事由，上訴人尚不得據為請求離婚。又兩造原已非
居住於戶籍地址，上訴人要求伊回娘家養病後，即自行搬離原住
所，致伊不知其居住於何處，非不履行同居義務，亦有不同居之
正當理由。而上訴人於九十年至九十四年間經常往來並居住於大
陸，又迄未曾通知伊返家，則其藉此請求離婚，於法顯屬無據等
語，資為抗辯。
原審斟酌全辯論意旨及調查證據之結果，以：上訴人主張之前揭
事實，雖據提出戶籍謄本、財團法人為恭紀念醫院及財團法人長
庚紀念醫院林口分院（下稱林口長庚醫院）函與病歷摘要（均影
本）為證，並有國防醫學院三軍總醫院（下稱三軍總醫院）函送
之病歷影本可佐，復為被上訴人所不爭，固堪信為真實。惟按民
法第一千零五十二條第二項所稱「有前項以外之重大事由，難以
維持婚姻者」，係抽象的、概括的離婚事由，其事由應由夫妻一
方負責者，僅他方得請求離婚，係採消極的破綻主義精神。關於
「難以維持婚姻之重大事由」之判斷標準，以婚姻是否已生破綻
而無回復之希望為斷，即依客觀之標準，難以維持婚姻之事實，
是否已達於倘處於同一境況，任何人均將喪失維持婚姻意欲之程
度而定。倘該重大事由，夫妻雙方均須負責時，應比較衡量雙方
之有責程度，僅責任較輕之一方得向責任較重之他方請求離婚，
是責任較重之一方應不得向責任較輕之之他方請求離婚。查被上
訴人雖罹患上開精神疾病，但如規律服藥，病情應有好轉穩定之
可能，有林口長庚醫院函可稽。而三軍總醫院病歷亦記載被上訴
人「經由家人帶至本院求治，……共住三十七天，……入院期間
經……心理治療後，情緒精神狀況改善。但較欠缺病識感，認為
自己沒問題。但其社交仍退縮、被害及被控制感仍有……家屬協
助辦理出院轉康復之家」等語，足見被上訴人之精神疾病，尚非
重大亦非不能治之疾病。且被上訴人一再抗辯，係上訴人要其回
娘家治病，迨其回娘家後，即搬離兩造原來之住處，並將兩造前
購之住處房屋賣掉，不知上訴人搬往何處。嗣又前往大陸，將兩
造所生女兒託放其父母家，上訴人自始即無意讓伊回家同居，應
對婚姻不睦負最大責任，絕非伊無意回上訴人之住處居住等情，
並有證人即上訴人之胞妹（原判決誤載為胞兄）劉郁楨及兩造之
女劉芷涵之證述可佐，上訴人亦自認已將原來之房屋賣掉，並搬
離原來住處，嗣又前往大陸之事實。是上訴人將被上訴人送回娘
家後，即搬離原來住處，又前往大陸，並無意要被上訴人回家同
居，至為顯然。則縱使有上訴人所謂難以維持婚姻之重大事由，
亦係由上訴人所造成，並無任何可歸責於被上訴人之原因，核與
民法第一千零五十二條第二項所定離婚之要件，尚屬有間。從而
，上訴人依上述規定，請求與被上訴人離婚，並酌定由其行使或
負擔對於兩造所生二名未成年女兒之權利、義務，洵非正當，不
應准許等詞，為其心證之所由得，並說明上訴人其他主張及聲明
證據為不足取或無調查必要，暨不逐一論述之理由，因而將第一
審所為上訴人勝訴之判決予以廢棄，改判駁回其訴。
按夫妻本於相互扶持之意願而結合，於婚姻關係存續中，自應同
甘苦，共患難，一方患有疾病，他方理應妥加照顧，以求共圓家
庭之幸福美滿，而非百般求去。是民法第一千零五十二條第二項
所謂難以維持婚姻之事由，須該事由足以妨害婚姻互敬、互愛、
互信、互諒之基礎，任何人處於同一境況，均將無法維持婚姻，
始足當之。本件審視被上訴人所患精神疾病，經規律之追蹤治療
及服用藥物，應可趨穩定好轉，即非不可獲得控制，其家庭生活
即可望轉趨正常，客觀上當難認已達任何人處於該境況均將無法
維持婚姻之程度。何況，夫妻結婚乃以共同營造幸福快樂之婚姻
、家庭生活為目的，如夫妻一方身體羸弱甚或罹患疾病，尤應相
互照顧扶持，方顯夫妻之愛與婚姻之真諦，唯有在盡力維持、努
力扶助之後仍未能使婚姻關係繼續維持，方可認對不能維持婚姻
關係無可歸責之事由。本件被上訴人係因結婚後始罹患精神病，
則上訴人理應克盡為人配偶之責，悉心全力送醫療護，惟上訴人
除於被上訴人罹病初期為其延醫治療外，其後數年間均推由被上
訴人之娘家照顧或任由被上訴人自理疾病，難謂已善盡配偶互相
扶助照顧之責。且被上訴人罹患精神疾病未痊癒，衡情尚難與正
常人具有相同之病識感同視，自不能以其未就醫或服藥而苛責其
係主觀上有意之拒絕，在此情境下，上訴人對被上訴人持續就醫
治療本有責無旁貸之義務，竟任由被上訴人返回娘家，長期分居
，又未克盡將之送醫治療之責，甚或搬離原來住處，又自承前往
大陸時，未告知被上訴人而不讓被上訴人知悉其工作情況（見二
審卷第一三七頁反面），其無意要被上訴人回家同居甚明，乃竟
反而以被上訴人長期拒絕就醫治療或服藥執為離婚之事由，客觀
上難謂上訴人無較重之可歸責事由。原審因以上述理由，為不利
於上訴人之論斷，經核於法洵無違誤。上訴論旨，猶執陳詞，並
以原審取捨證據、認定事實及適用法律之職權行使，及其他與判
決基礎無涉之理由，指摘原判決不當，求予廢棄，不能認為有理
由。
據上論結，本件上訴為無理由。依民事訴訟法第四百八十一條、
第四百四十九條第一項、第七十八條，判決如主文。
中　　華　　民　　國　九十六　年　　一　　月　 十八   日
                      最高法院民事第八庭
                          審判長法官  朱　建　男
                                法官  顏　南　全
                                法官  許　澍　林
                                法官  鄭　傑　夫
                                法官  蘇　清　恭
      本件正本證明與原本無異
                                      書  記  官
中　　華　　民　　國　九十六　年　　一　　月　三十一　日
                                                      Ｑ